臺灣彰化地方法院民事判決
110年度訴字第921號
原      告  徐秋東  
訴訟代理人  鍾傑名律師
被      告  蔡崇秋  
            蔡祥春  

            蔡育泰  
上  一  人
訴訟代理人  蔡炳煌  
            楊錫楨律師
複 代理人   洪任鋒律師
被      告  蔡尚源  

            蔡宏斌  
上列當事人間請求分割共有物事件，本院於民國111年3月14日言
詞辯論終結，判決如下：
    主  文
兩造共有坐落彰化縣○○鎮○○段○○○地號土地，分割方法如附圖（
即彰化縣溪湖地政事務所民國一一一年一月十四日溪測土字第七
三號土地複丈成果圖）所示，即編號甲部分面積一二一平方公尺
土地，分歸原告取得；編號乙部分面積一二一平方公尺土地，分
歸被告蔡崇秋、蔡祥春、蔡尚源、蔡宏斌共同取得，按應有部分
比例依序為六分之二、六分之二、六分之一、六分之一維持共有
；編號丙部分面積一二一平方公尺土地，分歸被告蔡育泰取得。
訴訟費用由兩造按附表所示比例負擔。
    事  實  及  理  由
壹、程序事項：
    被告蔡崇秋、蔡祥春、蔡尚源、蔡宏斌均受合法通知，未於
    最後言詞辯論期日到場，核無民事訴訟法第386條各款所列
    情形，爰依原告之聲請，由其一造辯論而為判決。
貳、實體事項：
一、原告主張：坐落彰化縣○○鎮○○段000地號、面積363平方公尺
    土地（下稱系爭土地）為兩造所共有，各共有人之應有部分
    如附表所示。兩造就系爭土地未訂有不分割之契約或約定不
    分割之期限，然就分割方法未能達成協議。因系爭土地北側
    相鄰之同段231地號土地，為原告母親即訴外人徐蔡鈺汝所
    有，南側相鄰之同段235地號土地為被告蔡育泰所有，故主
    張依附圖所示方案分割，將編號甲部分土地分配與原告；編
    號丙部分土地分配與被告蔡育泰，以利土地合併利用。又為
    避免被告蔡崇秋、蔡祥春、蔡尚源及蔡宏斌等4人（下稱被
    告蔡崇秋等4人）分得土地過於狹小，無法建築使用，故依
    其等意願維持共有，共同分得編號乙部分土地，爰依民法第
    823條第1項、第824條第2項規定，請求依附圖所示方案裁判
    分割共有物等語。
二、被告部分：
(一)被告蔡育泰陳稱：同意原告所提方案等語。 
(二)被告蔡崇秋等4人均表示：其等屬同一家族，系爭土地原為
    家族長輩所有，因繼承關係共有部分系爭土地，彼此相處融
    洽，就系爭土地還有家族傳承情感，亦對土地利用具一致之
    共識，為避免細分影響經濟利用價值，損及家族和諧及土地
    傳承，願維持共有關係等語。
三、得心證之理由：
(一)各共有人，除法令另有規定外，得隨時請求分割共有物。但
    因物之使用目的不能分割或契約訂有不分割之期限者，不在
    此限，民法第823條第1項定有明文。查系爭土地為兩造所共
    有，應有部分各如附表所示，其等間並無不得分割之約定，
    亦無因物之使用目的不能分割情形等事實，業據原告提出系
    爭土地之土地登記第三類謄本及地籍圖謄本（見本院卷第19
    至23頁）為證，且為被告所不爭執，堪信為真實。然兩造於
    起訴前就分割方法未能達成協議，則原告依首開規定，請求
    裁判分割共有土地，自屬有據。
(二)共有物之分割，依共有人協議之方法行之；分割之方法，不
    能協議決定者，法院得因任何共有人之聲請，以原物分配於
    各共有人；以原物為分配時，因共有人之利益或其他必要情
    形，得就共有物之一部分仍維持共有，民法第824條第1項、
    第2項第1款前段、第4項定有明文。又法院裁判分割共有物
    ，應斟酌共有人之應有部分比例、各共有人之意願、土地之
    價值、現有使用狀況、經濟效用、對外通行問題、各共有人
    所分得之土地能否為適當之利用，及各共有人間有無符合公
    平之原則等因素為通盤考量，以定一適當公允之方法為分割
    。
  ⒈查系爭土地面積363平方公尺，為特定農業區甲種建築用地，
    呈長方形，東西向較南北向長，此有上開土地登記第一、三
    類謄本及地籍圖謄本在卷可參（見本院卷第19至23、89至91
    頁）。系爭土地西臨寬約12公尺之彰水路，其餘則未臨路，
    北側相鄰之同段231地號土地為原告母親即訴外人徐蔡鈺汝
    所有，南側相鄰之同段235地號土地為被告蔡育泰所有。又
    系爭土地坐落面積102平方公尺之未辦理保存登記磚造平房
    ，係被告蔡育泰之祖父約於民國50年以前興建，其餘土地則
    為空地等情，業據兩造陳報在卷，且有其所提土地登記第一
    類謄本及現場照片附卷足憑（見本院卷第11、25、57至75頁
    ），復經本院會同彰化縣溪湖地政事務所測量人員至現場履
    勘測量屬實，此有本院勘驗筆錄、現場簡圖及彰化縣溪湖地
    政事務所111年1月14日溪測土字第73號土地複丈成果圖（見
    本院卷第99至105頁）在卷可參。本件原告請求原物分割，
    被告對此亦均未爭執，而系爭土地依原物分割，並無困難，
    應准許之。
  ⒉本院審酌被告蔡崇秋等4人業已表明欲維持共有，依附圖所示
    分割方法，將編號甲部分面積121平方公尺土地，分配與原
    告所有；編號乙部分面積121平方公尺土地，分配與被告蔡
    崇秋等4人所有；編號丙部分面積121平方公尺土地，分配與
    被告蔡育泰所有。各共有人均按其應有部分取得土地，且地
    形均稱方正，寬度及深度符合建築技術規則所定限制，並與
    對外道路相鄰，均得供建築使用。又原告取得編號甲部分土
    地，得與其母徐蔡鈺汝所有同段231地號土地合併利用；被
    告蔡育泰取得編號丙部分土地，得與其所有同段235地號土
    地合併利用，俾利提昇土地整體經濟價值，且全體共有人均
    同意上開方案。從而，依上開方法分割，應為適當公平之分
    配方法。
四、綜上所述，原告依民法第823條第1項前段、第824條第2項第
    1款規定，請求裁判分割系爭土地，係屬有據。本院審酌系
    爭土地之性質、對外交通、整體利用之經濟效益及共有人之
    意願等情，認依主文第1項所示方法為分割，係屬妥適公允
    。
五、分割共有物之訴，核其性質，兩造本可互換地位，本件原告
    起訴雖於法有據，然被告之應訴乃法律規定所不得不然，其
    所為抗辯自為伸張或防衛權利所必要，且本件分割結果，共
    有人均蒙其利，是以本院認本件訴訟費用，應參酌兩造於分
    割所得之利益之多寡，及兩造就系爭土地各自享有應有部分
    之比例等一切情事，由兩造依比例分擔較為公允，爰判決由
    兩造按如附表所示應負擔訴訟費用比例負擔訴訟費用。 
六、訴訟費用負擔之依據：民事訴訟法第78條、第80條之1、第8
    5條第1項但書。
中　　華　　民　　國　　111 　年　　3　　月　　28 　　日
                  民事第三庭    法　官　鍾孟容　　
 
以上正本係照原本作成。
如對判決上訴，應於判決送達後20日內向本院提出上訴狀。如委
任律師提起上訴者，應一併繳納上訴審裁判費。
中　　華　　民　　國　　111 　年　　3 　　月　　28　　日
                      　　　    書記官　張茂盛
附表
編號 共有人姓名 應有部分 應負擔訴訟費用比例 1 徐秋東 1/3 1/3 2 蔡崇秋 1/9 1/9 3 蔡祥春 1/9 1/9 4 蔡育泰 1/3 1/3 5 蔡尚源 1/18 1/18 6 蔡宏斌 1/18 1/18 合計  1 1